【裁判字號】    98,上易,329
【裁判日期】    980526
【裁判案由】    侵占等
【裁判全文】
臺灣高等法院刑事判決                 98年度上易字第329號
上  訴  人  臺灣臺北地方法院檢察署檢察官
被      告  甲○○
選任辯護人  許進德律師
            許峻鳴律師
            林妍汝律師
上列上訴人因被告侵占等案件，不服臺灣臺北地方法院97年度易
字第1507號，中華民國97年12月31日第一審判決（起訴案號：臺
灣臺北地方法院檢察署96年度偵字第21786號）， 提起上訴，本
院判決如下：
    主  文
上訴駁回。
    理  由
一、公訴意旨略以：
  (一)被告甲○○於民國94年6月間， 受告訴人乙○○之委託，代
    為處理其因經營不善而對外之鉅額民間借款約新台幣（下同
    ）5100萬元，因此知悉乙○○頗有資力，原向乙○○表示債
    權人同意將債務降為1500萬元， 乙○○因此於94年7月間，
    簽發附表一編號一至三所示面額共1500萬元支票3紙， 臺北
    縣新店市江姓友人辦公室當場交付甲○○。甲○○收受後因
    故未能與債權人談妥，竟意圖為自己不法之所有，向乙○○
    稱該3張支票係伊個人處理債務之報酬，乙○○因該3張支票
    背面有其舅丙○○之背書， 在丙○○之催促下亟欲取回該3
    張支票， 遂於95年4月6日與甲○○在臺北市○○區○○路3
    段210號5樓簽立同意書，同意由乙○○簽發附表二編號一至
    七所示面額共900萬元之支票7紙交付甲○○，甲○○則應於
    同年4月25日前返還上開附表一編號一至三所示之支票3紙，
    並不得存入或主張債權。甲○○於收受上開附表二編號一至
    七之支票7紙後，竟仍拒絕返還， 並承上意圖為自己不法所
    有之犯意，於95年7月3日將之存入銀行提示而占為己有。
  (二)被告甲○○因提示上開3張支票仍遭退票而心生不滿， 竟基
    於恐嚇之犯意，於95年12月間起至96年4、5月間，陸續撥打
    電話至告訴人乙○○所有之0000000000號電話，以「幹你娘
    雞巴」、「出差錯就不讓你好吃好睡」、「如果冬天要你跳
    到水裡，看你累不累」、「我一LP的火，你從明天開始就跟
    我住一起就對了」、「我看我們一起到倉庫住，住到你拿到
    何麗蓉的錢為止」、「晚一點叫你家人出來講」、「你每天
    都跟那些少年仔住一起，住到錢拿到為止」（以上為錄音光
    碟(一)部分）、「是不是要等到你家死人」、「從現在開始我
    要抓你的人」、「你那些貨從明天開始，一雙都不能給我出
    貨，要出貨的現在開始都叫來跟我講」、「要等到你老母死
    是不是」、「你就在我這裡，綁到下個月錢拿到為止」、「
    我馬上叫人去抄你」、「我弄你家死人，是你家死人」、「
    如果你要我用不文明人的方式對待你，你就皮一點」、「到
    時候連你舅舅我都要把他ㄏㄡ掉」、「你有辦法過了這個年
    ，我跟你同姓」、「叫你老婆和老媽去賣，叫他們兩個人去
    賣」、「5月若沒錢，你們全家要不要去跳樓自殺， 要不要
    啊？」（以上為錄音光碟(二)部分）、「你今天別想回去」、
    「我要逼你舅舅東西拿出來你看我在海巡署怎麼搞他」、「
    我要讓他提早退休」、「要不要去跳樓自殺，要不要啊？」
    （以上為錄音光碟(三)部分）、「丙○○，我要去殺他」、「
    我今天要耍雜碎、玩陰的、我也沒差」（以上為錄音光碟(四)
    部分）、「你舅舅用這種態度對我換成你，我要不要將他殺
    死，要不要？」、「你要讓我死，我就先讓你死」（以上為
    錄音光碟(五)部分）、「我每天24小時叫人家跟著你老婆，叫
    你老婆還錢」（以上為錄音光碟(七)部分）等危害乙○○本人
    及其妻、母親、丙○○等人之言語恐嚇乙○○，使乙○○心
    生畏懼，致生危害於安全。
  (三)綜上，因認被告所為，係犯刑法第335條第1項之侵占及第30
    5條之恐嚇罪嫌等語。
二、按犯罪事實應依證據認定之，無證據不得推定其犯罪事實；
    而不能證明被告犯罪者，應諭知無罪之判決，刑事訴訟法第
    154條第2項、第301條第1項分別定有明文。又事實之認定，
    應憑證據，如未能發現相當證據，或證據不足以證明，自不
    能以推測或擬制之方法，為裁判基礎；且認定犯罪事實所憑
    之證據，雖不以直接證據為限，間接證據亦包括在內，然而
    無論直接證據或間接證據，其為訴訟上之證明，須於通常一
    般之人均不致有所懷疑，而得確信其為真實之程度者，始得
    據為有罪之認定，倘其證明尚未達到此一程度，而有合理之
    懷疑存在而無從使事實審法院得有罪之確信時，即應由法院
    為諭知被告無罪之判決，此有最高法院40年台上字第86號、
    76年度台上字第4986號判例意旨可資參照。再告訴人之告訴
    ，係以使被告受刑事訴追為目的，是其陳述是否與事實相符
    ，仍應調查其他證據以資審認，亦有最高法院52年度台上字
    第1300號判例意旨可資參照。
三、本件公訴意旨認被告涉犯侵占、恐嚇罪嫌，無非係以告訴人
    之指訴、證人丙○○、庚○○之證述及95年4月6日同意書、
    附表一編號1至3、附表二編號1至7支票影本及勘驗筆錄與錄
    音光碟片等件資為論據。而經訊問後，被告固坦承曾受告訴
    人委託代為處理債務，且曾收受告訴人所簽發如附表一、二
    所示之支票，並在電話中提及前述字眼等情，惟堅詞否認有
    何公訴意旨所指之犯行，並辯稱：伊為告訴人協商處理債務
    ，告訴人允諾給予至少900萬元之報酬， 惟告訴人交付之支
    票均遭銀行退票，且告訴人積欠伊借款本息830萬元， 亦未
    清償分文， 伊持有如附表一所示支票3紙共1500萬元以為質
    押，並無任何不法或侵占之犯行；另伊並沒有恐嚇意圖，伊
    在電話中所言前述言語，係遭告訴人陷害設計，且斟酌錄音
    譯文前後內容，並未使告訴人心生畏怖，亦不構成恐嚇罪嫌
    等語。
四、證據能力部分：證人戊○○於檢察官偵訊時所為之證述，雖
    屬被告以外之人於審判外所為之陳述，惟其於檢察官偵查中
    係基於證人之身分而為陳述，經合法具結，有證人結文一紙
    在卷可稽（偵查卷第69頁參照），且偵查中檢察官向被告以
    外之人所取得之陳述，原則上均能遵守法律規定，不致違法
    取供，其可信性極高，並無顯有不可信之情況，依刑事訴訟
    法第159條之1第2項之規定，上開證述應具有證據能力。 至
    詰問權係指訴訟上當事人有在審判庭輪流盤問證人，以求發
    現真實，辨明供述證據真偽之權利，其於現行刑事訴訟制度
    之設計， 以刑事訴訟法第166條以下規定之交互詰問為實踐
    ，屬於人證調查證據程序之一環；與證據能力係指符合法律
    所規定之證據適格，而得成為證明犯罪事實存在與否之證據
    資格，性質上並非相同。此項未經被告詰問之被告以外之人
    於偵查中向檢察官所為之陳述，依刑事訴訟法第159條之1第
    2項之規定， 原則上屬於法律規定為有證據能力之傳聞證據
    ，於例外顯有不可信之情況，始否定其得為證據。是得為證
    據之被告以外之人於偵查中所為之陳述，因其陳述未經被告
    詰問，應認屬於未經合法調查之證據，並非無證據能力，而
    禁止證據之使用。此項詰問權之欠缺，非不得於審判中由被
    告行使以補正，而完足為經合法調查之證據（最高法院96年
    度臺上字第4064號判決意旨參照）。而原審於審判中已傳訊
    證人戊○○到庭，由檢察官及被告之選任辯護人對其行交互
    詰問，揆諸上揭判決意旨，應認上開得為證據之證人戊○○
    於檢察官偵查中之證述，業經原審合法調查而有證據能力。
五、經查：
  (一)侵占罪部分：
  1.按刑法上之侵占罪，須持有人變易其原來之持有意思而為不
    法所有之意思，始能成立，如僅將持有物延不交還或有其他
    原因致一時未能交還，既缺乏主觀要件，即難遽以該罪相繩
    ，最高法院68年台上字第3146號著有判例意旨可資參照。
  2.查被告於94年6月間， 因受告訴人委託處理其因經營不善而
    對外之民間借款，告訴人即於94年7月間， 簽發附表一編號
    1至3所示面額共1500萬元之支票3紙， 在臺北縣新店市江姓
    友人辦公室當場交付甲○○，嗣後告訴人於95年4月6日與被
    告在臺北市○○區○○路3段210號5樓簽立同意書， 同意由
    告訴人簽發如附表二編號1至7所示面額共900萬元之支票7紙
    交付被告，被告則應於同年4月25日前返還如附表一編號1至
    3所示之支票3紙，並不得存入或主張債權，其後被告於95年
    7月3日將如附表一之3張支票存入銀行提示，該3張支票因退
    票而不獲兌現等情，業據證人即告訴人於警詢、偵訊及原審
    審理均結證屬實，並有如附表一、二所示支票、退票理由單
    及同意書在卷可證（偵卷第54至58頁、原審卷(一)第48至57頁
    ），且為被告所不爭執，此部分事實堪以認定。
  3.證人即於96年6月27日受託為被告、 告訴人辦理「償債協議
    暨質權設定契約書」見證及保管之律師丁○○，業於原審審
    理時結證稱： 96年4月25日告訴人與被告二人有至伊之辦公
    室，商議彼此之債權債務關係， 伊於4月26日擬好契約傳真
    與二人，之後經過幾次磋商，雙方於6月27日簽約， 當時雙
    方將所有之債權債務關係切了一個數額， 約是680萬元等語
    （原審卷(一)第266至267頁）。而該償債協議暨質權設定契約
    書第1條亦載明：「經甲（註：指被告）、 乙（註：指告訴
    人）雙方會算，乙方向甲方借款金額共計新台幣六百八十萬
    元整。 另依各該借款時所約定之利息計至民國96年5月31日
    止，乙方共積欠甲方一百五十萬元整之利息，合計甲方之債
    權額為八百三十萬元整」，此有該契約書在卷可證（原審卷
    (一)第58至61頁）。又告訴人亦於原審審理時結證稱：伊開立
    如附表一所示支票3張給被告後， 被告即表示地下錢莊需要
    2400萬元才同意和解，伊遂開立發票人為上越公司之支票總
    計2400萬元，與被告及地下錢莊之人約在臺北市○○○路之
    國聯飯店碰面，伊當場將該等支票交付地下錢莊之人，並取
    回原先開立給地下錢莊之5000萬元，後來第一張屆期之支票
    無法兌現，就請被告先借錢給伊， 後來陸續積欠被告680萬
    元之本金，伊同意以2400萬元解決債務後，地下錢莊即沒有
    再打電話來騷擾等語（原審卷(一)第258至261頁）。綜此，顯
    見被告確曾為告訴人處理債務，將原先積欠地下錢莊之5000
    萬元，協調降價為2400萬元，係因告訴人未依約給付，才使
    該債務又陷於遭追償之情況，茲不論告訴人同意給付被告之
    報酬究為900萬元、1200萬元或1500萬元， 告訴人本有給付
    被告報酬之義務， 況告訴人直至96年6月間尚積欠被告本金
    680萬元， 則被告以告訴人所簽發、證人丙○○背書之如附
    表一所示3紙支票，以行使質權之意思予以占有， 嗣後並加
    以提示，即難稱被告有意圖為自己不法所有之主觀犯意。
  4.告訴人所簽發總數2400萬元之支票， 第1張即無法如期支付
    ，已如前述。而經原審依職權函詢臺灣票據交換所有關川皓
    公司、上越公司之票據信用資料，川皓公司於94年12月26日
    即開始大量跳票， 川皓公司、上越公司並分別於95年1月13
    日、95年6月23日即經通報被列為拒絕往來， 此有該所97年
    11月20日函文檢附相關資料在卷可證（原審卷(二)第18至24頁
    ）。又告訴人亦於原審審理時結證稱：「（問：後來二千四
    百萬元以上越公司名義開出，當時川皓公司是否已經遭銀行
    拒絕往來？）以上越公司名義開立是被告要求的，但當時川
    皓公司已經有跳票紀錄了，但我仍然堅持要用川皓公司的支
    票，是不想要我太太經營的上越公司牽涉進去，我可以使用
    指定過票的方式讓我交給地下錢莊的川皓公司支票仍然兌現
    ，但是被告堅持我才用上越公司支票，當時上越公司本來沒
    有申請支票，是因此事被告才要求我去申請上越公司支票」
    等語（原審卷(一)第262頁），顯見被告在95年1月間協調告訴
    人交付2400萬元支票與地下錢莊人員時，早已知悉川皓公司
    業已債信不良。綜此，川皓公司既早已被列為拒絕往來，且
    為被告所知悉，則被告在95年7月3日未經告訴人允諾兌現，
    即向銀行提示如附表一所示3紙支票， 當可預見無法兌現，
    即難認被告有意圖為自己不法所有之主觀犯意。
  5.公訴意旨雖以證人即告訴人、丙○○之證詞，證明告訴人並
    未同意給付被告報酬等情。惟查，依證人丙○○、戊○○在
    原審審理時之證詞（原審卷(一)第263、268至270頁）， 被告
    與告訴人原不認識，係因告訴人積欠地下錢莊款項，遂透過
    丙○○、案外人江國華之介紹，欲委由戊○○協助處理，再
    經由戊○○之介紹，才委由被告代為出面與地下錢莊洽商，
    則在被告與告訴人原本素不相識之情況下，衡情被告當無無
    償為被告出面而與地下錢莊洽商，甚至代為給付告訴人所簽
    發予地下錢莊計2400萬元支票之第一筆50萬元款項之理，應
    認告訴人確有同意給付被告一定額度之報酬。又被告已以24
    00萬元協商處理告訴人積欠地下錢莊之5000萬元借款，已如
    前述；而證人即協同被告處理告訴人債務問題之庚○○，亦
    於原審審理結證稱：「（問：請描述你協助處理過程？）告
    訴人的債權人去恐嚇他，告訴人打電話給被告，被告才去幫
    忙告訴人協商債務問題，這段期間協商了，一個住在新莊，
    金額是500、600萬元，協商後是以100多萬元現金處理，100
    多萬元現金告訴人並沒有，所以請被告代墊，後來，處理一
    個5千多萬元之債務，協商後， 是以2400萬元支票處理，總
    共開了20幾張的票，頭張是1張50萬元處理， 後來告訴人沒
    有現金，要請被告幫忙代墊，這二件事情是在95年過年前處
    理好了，過年後又處理了一件500多萬元的債務， 協商後，
    也是以100多萬元支票處理，直到95年6月份時，又要處理事
    情，告訴人的支票也跳票亦無現金，所以就沒有再幫忙處理
    事情。（問：在處理債務期間，被告總共找了多少人，花了
    多少時間處理告訴人債務？）總共有十幾個人，包含在告訴
    人公司陪告訴人上下班，有五、六個人。（問：你說陪告訴
    人上、下班是何意思？）因為告訴人的債權人會去告訴人公
    司找來，公司員工也會害怕，所以我們陪告訴人上下班。如
    果債權人有來，我們會帶他們去他處協商。（問：你們前前
    後後將近1年時間，你們10幾個人的花用、食住費用， 何人
    支出？）都是由被告先代墊。」（原審卷(一)第293至296頁）
    。另證人即告訴人之債權人陳淑貞，亦於偵訊時結證稱：伊
    曾經借款438萬元給告訴人，經由被告之協調，最後以155萬
    元和解，事後告訴人卻遲未給付該筆款項（偵卷第33頁）。
    綜此，被告與告訴人本來素不相識，被告當無可能無償為被
    告處理債務，而在被告業已為告訴人處理完其與地下錢莊、
    陳淑貞及住新莊之人之債務，並支付相關費用後，被告更無
    可能不與告訴人談及報酬之事，則被告主張如附表一所示15
    00萬元之支票，係供作報酬之用，即非全然無據。
  6.綜上所述，告訴人既然積欠被告本金680萬元之借款， 且被
    告業已為告訴人處理完畢有關債務協商之事，告訴人即有給
    付報酬之義務， 而告訴人迄96年6月27日與被告簽訂償債協
    議暨質權設定契約書時，尚未清償該借款及給付報酬，則被
    告於95年7月3日持如附表一所示3張支票向銀行提示， 即難
    稱有意圖為自己不法所有之主觀犯意，參照前述最高法院判
    例意旨，即不得以侵占罪相繩。
  (二)恐嚇罪部分：
  1.按刑法第305條之恐嚇罪， 所稱以加害生命、身體、自由、
    名譽、財產之事，恐嚇他人者，係指以使人生畏怖心為目的
    ，而通知將加惡害之旨於被害人而言（最高法院52年台上字
    第751號判例意旨可資參照）。再按衡諸日常事理， 同一話
    語，其意義為何，常因該語詞之語氣或該語詞之前後語句之
    內容之不同，甚或亦因交談之人相互間關係之不同，而有不
    同之意義，是一句話語之真正意涵，必也由交談之人間之相
    互關係、言語者之語氣、該一語句前後語句之語氣、內容等
    方面，始能究明某一話語之真意為何（最高法院94年度台非
    字第20號判決意旨參照）。是認定行為人所為言語有無該當
    刑法第305條之恐嚇罪， 應究明交談人間之關係及該話語前
    後語句之語氣、內容等綜合情狀，如有使對話人因此心生畏
    懼，致危及其在社會日常生活之安全感者，始能成立本罪；
    否則，行為人雖以加害內容告知他人，他人並未因此心生畏
    懼，其在社會日常生活之安全感，並未因行為人告知加害內
    容而受影響者，自無成立本罪之餘地。
  2.查被告於95年12月間起至96年4、5月間，陸續撥打電話至告
    訴人乙○○所有之0000000000號電話，以「幹你娘雞巴」、
    「出差錯就不讓你好吃好睡」、「如果冬天要你跳到水裡，
    看你累不累」、「我一LP的火，你從明天開始就跟我住一起
    就對了」、「我看我們一起到倉庫住，住到你拿到何麗蓉的
    錢為止」、「晚一點叫你家人出來講」、「你每天都跟那些
    少年仔住一起，住到錢拿到為止」（以上為錄音光碟(一)部分
    ）、「是不是要等到你家死人」、「從現在開始我要抓你的
    人」、「你那些貨從明天開始，一雙都不能給我出貨，要出
    貨的現在開始都叫來跟我講」、「要等到你老母死是不是」
    、「你就在我這裡，綁到下個月錢拿到為止」、「我馬上叫
    人去抄你」、「我弄你家死人，是你家死人」、「如果你要
    我用不文明人的方式對待你，你就皮一點」、「到時候連你
    舅舅我都要把他ㄏㄡ掉」、「你有辦法過了這個年，我跟你
    同姓」、「叫你老婆和老媽去賣，叫他們兩個人去賣」、「
    5 月若沒錢，你們全家要不要去跳樓自殺，要不要啊？」（
    以上為錄音光碟(二)部分）、「你今天別想回去」、「我要逼
    你舅舅東西拿出來你看我在海巡署怎麼搞他」、「我要讓他
    提早退休」、「要不要去跳樓自殺，要不要啊？」（以上為
    錄音光碟(三)部分）、「丙○○，我要去殺他」、「我今天要
    耍雜碎、玩陰的、我也沒差」（以上為錄音光碟(四)部分）、
    「你舅舅用這種態度對我換成你，我要不要將他殺死，要不
    要？」、「你要讓我死，我就先讓你死」（以上為錄音光碟
    (五)部分）、「我每天24小時叫人家跟著你老婆，叫你老婆還
    錢」（以上為錄音光碟(七)部分）等言語，此有被告自行製作
    之譯文內容及原審勘驗筆錄在卷可證 （原審卷(一)第92至196
    、198至231頁），並為被告所不爭執，此部分事實堪以認定
    。
  3.查依告訴人所稱遭被告恐嚇之時間，於警詢時陳稱：「…，
    甲○○並於95年4月3日在臺北市○○區○○路三段210號5樓
    辦公室內， 他恐嚇我要再開新台幣900萬元的支票給他，否
    則要對我及我太太、小孩、母親等人的生命不利，…」等語
    （偵卷第9頁）， 後提出95年12月間起至96年4、5月間止之
    電話錄音光碟與檢察官，則被告如確有以言語恐嚇告訴人，
    致告訴人心生畏懼，而危及其在社會日常生活之安全感，告
    訴人怎可能隱忍如此之久，甚至在被告當面恐嚇告訴人之事
    隔一年餘後，始提起本件刑事告訴，顯見告訴人所稱是否可
    採，已非無疑。而綜觀被告與告訴人在電話中之對談內容，
    被告始終三字經、國罵或粗魯言語不斷，顯見類此言語為被
    告之口頭禪，尚不得因被告電話中有此粗魯言語，即謂被告
    有恐嚇之犯行。況以公訴意旨所稱錄音光碟(一)中被告與告訴
    人在電話中對談所提及之恐嚇言語內容，經原審細譯其全文
    內容如附表三所示。茲依如附表三所示被告與告訴人之對話
    全文內容、語氣及前後文，顯示主要係因被告受告訴人委託
    處理債務事宜，甚至有借貸行為，雙方因此在電話對談中，
    多數時候係在討論有關處理債務衍生之各項問題，包括出貨
    以收取款項、如何應付債主等，是依前後交談語句內容，告
    訴人並未因此而心生畏懼。至於公訴意旨所指其餘恐嚇言語
    之事，亦如前述錄音光碟(一)之對談內容，此有該錄音光碟譯
    文及原審勘驗筆錄在卷可證，爰不一一論列說明。綜此，告
    訴人既未因此心生畏懼，則被告是否有公訴意旨所指此部分
    之犯行，已非無疑。
  4.證人即告訴人之友己○○業於原審審理時結證稱：伊與告訴
    人係10幾年之朋友，後來因與告訴人一起喝酒才認識被告，
    伊在94年年底到96年初，時常與被告及告訴人一起上酒店消
    費，告訴人說他無法刷卡，如果刷卡的話，告訴人之太太會
    罵他，要伊代刷卡，伊二張信用卡計40萬元幾乎都刷爆，三
    人在此期間吃喝玩樂，並無不愉快之情況發生，後來告訴人
    無法還錢，就以鞋子抵償等語（原審卷(一)第289至291頁），
    核與其在偵訊時結證稱之情節相符（偵卷第34頁）；而告訴
    人亦坦承證人己○○確有代其刷酒店消費款之情事（原審卷
    (一)第291頁），並提出業已交付價值200餘萬元之鞋子與證人
    己○○之貨品交運明細表為證（偵卷第79至81頁），顯見證
    人己○○之證詞為可採信。則告訴人如確因接到被告之電話
    而心生畏懼，怎可能在此期間甚至其後半年餘，猶不斷與被
    告、證人己○○一同到酒店吃喝玩樂，顯見告訴人並未因被
    告之前述電話粗魯言語，而心生畏懼。
  5.綜上所述，被告雖有在與告訴人之電話對談中，有公訴意旨
    所指之粗鄙言語，但此為被告之口頭禪，且告訴人、被告已
    因委託處理債務事宜而成為類似朋友之關係，告訴人並未因
    被告前述言語而心生畏懼，參照前述最高法院判例意旨及說
    明所示，即不得以恐嚇罪相繩。
六、綜合前述說明，被告既無意圖為自己不法所有之主觀犯意而
    提示如附表一所示3 紙支票，且告訴人並未因被告之前述電
    話粗魯言語，而心生畏懼，顯見本件尚有合理懷疑存在，則
    公訴人所舉之證據，即無法證明被告確有侵占、恐嚇之犯行
    。本院對於卷內訴訟資料經逐一剖析，參互審酌，尚無從獲
    得有罪之心證，參照前述法律規定及判例意旨所示，應諭知
    被告無罪之判決，原審以不能證明被告犯罪，諭知被告無罪
    ，經核並無不合。
七、檢察官上訴意旨略以：(一)原審判決僅以告訴人與被告間有68
    0萬元債務存在， 即謂被告占有系爭1500萬元係作質權（債
    務擔保）之用云云，顯與事實及證據不符，所為事實之認定
    顯有未依證據之違誤；(二)無論證人丁○○之證詞或告訴人與
    被告於96年6月27 日簽訂之「償債協議暨質權設定契約書」
    ， 皆無法證明系爭1500萬元支票係供作680萬元債務之擔保
    ，亦無法證明被告就系爭1500萬元支票具有質權而得加以行
    使； (三)原審僅以川皓公司於95年1月已跳票而可預見無法兌
    現，即認定被告無意圖為自己不法所有之主觀犯意，顯屬率
    斷，且與事證不符，而有判決未依證據之違背法令之處；(四)
    告訴人與被告間確實尚未就報酬（金額）乙事達成協議，倘
    若告訴人與被告就報酬乙事有所商定，則該報酬應為明確之
    金額，豈有可能是不確定之金額，原審判決僅因告訴人與被
    告原不認識，且被告曾代為給付地下錢莊計2400萬元支票之
    第一筆50萬元支票，即臆測而謂告訴人確有同意給付一定額
    度報酬云云，顯與事證不符，而有判決未依證據之違誤；(五)
    原審就被告主張如附表一所示1500萬元支票，前認係基於行
    使質權之意思，後又認係供作報酬之用，顯然判決理由矛盾
    ；(六)原審以被告與告訴人談話在電話中之對談內容，被告始
    終三字經、國罵或粗魯言語不斷，認類此言語為被告之口頭
    禪，而認被告並無恐嚇告訴人云云，顯有認定事實未依證據
    之違誤；(七)原審以告訴人與被告至酒店喝酒，而認被告與告
    訴人已成為類似朋友關係，而認告訴人未因被告之電話粗魯
    言語而心生畏懼云云，亦與論理法則有違；綜上，被告趁告
    訴人危難無助時刻，假借代為處理債務之名，而行詐騙侵占
    財物之實，又以不斷恐嚇威脅之方式，逼迫告訴人交付財物
    ，侵佔告訴人之財物，甚且控制告訴人之行動自由，此等趁
    人之危，詐騙害人之行徑，危害社會治安之行為實不應再予
    縱容，而原審判決顯然認定事實未依證據，且違背論理法則
    ，而有判決違背法令之處，自難認原審判決妥適，請撤銷原
    判決，另為適當之判決云云，指摘原判決不當。惟查：(一)證
    人丁○○於原審審理時結證稱： 96年4月25日告訴人與被告
    二人有至伊之辦公室，商議彼此之債權債務關係，伊於4月2
    6日擬好契約傳真與二人，之後經過幾次磋商，雙方於6月27
    日簽約，當時雙方將所有之債權債務關係切了一個數額，約
    是680萬元等語（原審卷(一)第266至267頁）。 而該償債協議
    暨質權設定契約書第1 條亦載明：「經甲（註：指被告）、
    乙（註：指告訴人）雙方會算，乙方向甲方借款金額共計新
    台幣六百八十萬元整。另依各該借款時所約定之利息計至民
    國96年5月31日止， 乙方共積欠甲方一百五十萬元整之利息
    ，合計甲方之債權額為八百三十萬元整」，此有該契約書在
    卷可證（原審卷(一)第58至61頁）。又告訴人於原審審理時結
    證稱：伊開立如附表一所示支票3張給被告後， 被告即表示
    地下錢莊需要2400萬元才同意和解，伊遂開立發票人為上越
    公司之支票總計2400萬元，與被告及地下錢莊之人約在臺北
    市○○○路之國聯飯店碰面，伊當場將該等支票交付地下錢
    莊之人，並取回原先開立給地下錢莊之5000萬元，後來第一
    張屆期之支票無法兌現，就請被告先借錢給伊，後來陸續積
    欠被告680萬元之本金， 伊同意以2400萬元解決債務後，地
    下錢莊即沒有再打電話來騷擾等語（原審卷(一)第258至261頁
    ）。顯見被告確曾為告訴人處理債務，將原先積欠地下錢莊
    之5000萬元，協調降價為2400萬元，係因告訴人未依約給付
    ，才使該債務又陷於遭追償之情況，茲不論告訴人同意給付
    被告之報酬究為900萬元、1200萬元或1500萬元， 告訴人本
    有給付被告報酬之義務， 況告訴人直至96年6月間尚積欠被
    告本金680萬元，則被告以告訴人所簽發、 證人丙○○背書
    之如附表一所示3紙支票，以行使質權之意思予以占有， 嗣
    後並加以提示，即難稱被告有意圖為自己不法所有之主觀犯
    意。(二)川皓公司既早已被列為拒絕往來，且為被告所知悉，
    則被告在95年7月3日未經告訴人允諾兌現，即向銀行提示如
    附表一所示3紙支票，當可預見無法兌現， 即難認被告有意
    圖為自己不法所有之主觀犯意。 況依票據法第22條第1項、
    第144條準用第85條第1項之規定，票據上之權利，對支票發
    票人自發票日起算，一年間不行使，因時效而消滅；支票到
    期不獲付款時，執票人於行使或保全支票上權利之行為後，
    對於背書人、發票人及支票上其他債務人得行使追索權。則
    被告未免所持有如附表一所示3 紙支票因屆期未提示而無法
    行使追索權，影響其與告訴人間債權債務關係中權利之行使
    ，僅係保障權利行使之可能，當無何意圖為自己不法所有之
    主觀犯意。(三)又證人戊○○於偵查中結證稱：「乙○○在永
    和市○○路○○路口的小德張有說過要給甲○○1200萬元或
    是1500萬元， 但後來又變成900萬元…」等語明確（偵卷第
    65頁），另依證人丙○○、戊○○在原審審理時之證詞（原
    審卷(一)第263、268至270頁）， 被告與告訴人原不認識，係
    因告訴人積欠地下錢莊款項，遂透過丙○○、案外人江國華
    之介紹，欲委由戊○○協助處理，再經由戊○○之介紹，才
    委由被告代為出面與地下錢莊洽商，則在被告與告訴人原本
    素不相識之情況下，衡情被告當無無償為被告出面而與地下
    錢莊洽商，甚至代為給付告訴人所簽發予地下錢莊計2400萬
    元支票之第一筆50萬元款項之理，應認告訴人確有同意給付
    被告一定額度之報酬，並無疑問。(四)原判決係認定告訴人既
    然積欠被告本金680萬元之借款， 且被告業已為告訴人處理
    完畢有關債務協商之事，告訴人即有給付報酬之義務，而告
    訴人迄96年6月27 日與被告簽訂償債協議暨質權設定契約書
    時，尚未清償該借款及給付報酬，則被告於95年7月3日持如
    附表一所示3張支票向銀行提示， 即難稱有意圖為自己不法
    所有之主觀犯意，並非認定就被告主張如附表一所示1500萬
    元支票，前係基於行使質權之意思，後又認係供作報酬之用
    。(五)綜觀被告與告訴人在電話中之對談內容，被告始終三字
    經、國罵或粗魯言語不斷，顯見類此言語為被告之口頭禪，
    尚不得因被告電話中有此粗魯言語，即謂被告有恐嚇之犯行
    。況以公訴意旨所稱錄音光碟(一)中被告與告訴人在電話中對
    談所提及之恐嚇言語內容，經原審細譯其全文內容如附表三
    所示。茲依如附表三所示被告與告訴人之對話全文內容、語
    氣及前後文，顯示主要係因被告受告訴人委託處理債務事宜
    ，甚至有借貸行為，雙方因此在電話對談中，多數時候係在
    討論有關處理債務衍生之各項問題，包括出貨以收取款項、
    如何應付債主等，是依前後交談語句內容，告訴人並未因此
    而心生畏懼。至於公訴意旨所指其餘恐嚇言語之事，亦如前
    述錄音光碟(一)之對談內容，此有該錄音光碟譯文及原審勘驗
    筆錄在卷可證，爰不一一論列說明。綜此，告訴人既未因此
    心生畏懼，則被告是否有公訴意旨所指此部分之犯行，已非
    無疑。又證人即告訴人之友己○○業於原審審理時結證稱：
    伊與告訴人係10幾年之朋友，後來因與告訴人一起喝酒才認
    識被告，伊在94年年底到96年初，時常與被告及告訴人一起
    上酒店消費，告訴人說他無法刷卡，如果刷卡的話，告訴人
    之太太會罵他，要伊代刷卡，伊二張信用卡計40萬元幾乎都
    刷爆，三人在此期間吃喝玩樂，並無不愉快之情況發生，後
    來告訴人無法還錢，就以鞋子抵償等語（原審卷(一)第289 至
    291頁），核與其在偵訊時結證稱之情節相符（偵卷第34 頁
    ）；而告訴人亦坦承證人己○○確有代其刷酒店消費款之情
    事（原審卷(一)第291頁），並提出業已交付價值200餘萬元之
    鞋子與證人己○○之貨品交運明細表為證（偵卷第79至81頁
    ），顯見證人己○○之證詞為可採信。則告訴人如確因接到
    被告之電話而心生畏懼，怎可能在此期間甚至其後半年餘，
    猶不斷與被告、證人己○○一同到酒店吃喝玩樂，顯見告訴
    人並未因被告之前述電話粗魯言語，而心生畏懼，均已詳如
    上述，原判決並無認定事實未依證據之違誤，亦無何違背經
    驗或論理法則。本件公訴人上訴意旨指摘原判決不當為無理
    由，應予駁回。
據上論斷，應依刑事訴訟法第368條，判決如主文。
本案經檢察官沈世箴到庭執行職務。
中    華    民    國    98    年    5     月    26    日
                  刑事第八庭審判長法  官  鄭文肅
                                  法  官  劉嶽承
                                  法  官  蔡光治
以上正本證明與原本無異。
不得上訴。
                                  書記官  蔡宜蓁
中    華    民    國    98    年    5     月    26    日
附表一：
 ┌──┬────┬───┬───┬───┬───┐
 │編號│支票號碼│發票日│發票人│付款人│金  額│
 ├──┼────┼───┼───┼───┼───┤
 │  1 │EX003147│94年8 │川皓公│土地銀│500萬 │
 │    │0號     │月15日│司    │行松南│元    │
 │    │        │      │乙○○│分行  │      │
 ├──┼────┼───┼───┼───┼───┤
 │  2 │EX003147│94年9 │同上  │同上  │500萬 │
 │    │1號     │月15日│      │      │元    │
 ├──┼────┼───┼───┼───┼───┤
 │  3 │EX003147│94年10│同上  │同上  │500萬 │
 │    │0號     │月15日│      │      │元    │
 └──┴────┴───┴───┴───┴───┘
 附表二：
 ┌──┬────┬───┬───┬───┬───┐
 │編號│支票號碼│發票日│發票人│付款人│金  額│
 ├──┼────┼───┼───┼───┼───┤
 │  1 │SC673035│95年7 │上越公│華南銀│600萬 │
 │    │4號     │月31日│司    │行中崙│元    │
 │    │        │      │唐雅玲│分行  │      │
 ├──┼────┼───┼───┼───┼───┤
 │  2 │SC673035│95年6 │同上  │同上  │50萬元│
 │    │5號     │月30日│      │      │      │
 ├──┼────┼───┼───┼───┼───┤
 │  3 │SC673035│95年7 │同上  │同上  │50萬元│
 │    │6號     │月31日│      │      │      │
 ├──┼────┼───┼───┼───┼───┤
 │  4 │SC673035│95年8 │同上  │同上  │50萬元│
 │    │7號     │月30日│      │      │      │
 ├──┼────┼───┼───┼───┼───┤
 │  5 │SC673035│95年10│同上  │同上  │50萬元│
 │    │9號     │月30日│      │      │      │
 ├──┼────┼───┼───┼───┼───┤
 │  6 │SC673036│95年11│同上  │同上  │50萬元│
 │    │0號     │月31日│      │      │      │
 ├──┼────┼───┼───┼───┼───┤
 │  7 │SC673036│95年9 │同上  │同上  │50萬元│
 │    │1號     │月31日│      │      │      │
 └──┴────┴───┴───┴───┴───┘
附表三：
 ┌──┬──────┬────────────────────┐
 │編號│起訴恐嚇話語│實際對談內容（趙：告訴人；陸：被告      │
 ├──┼──────┼────────────────────┤
 │  1 │「幹你娘雞巴│...                                     │
 │    │」、「出差錯│陸：你那時跟我說這禮拜一定要出。        │
 │    │就不讓你好吃│趙：他就跟我說，他那個倉庫裝不下去，我現│
 │    │好睡」      │    在要下去跟他說，我現在貨也都撿好了，│
 │    │            │    現在先出去先出去，快跟他收一收，你知│
 │    │            │    道嗎，好。                          │
 │    │            │陸：你現在忙，你現在都沒去跑都沒有出，你│
 │    │            │    現在是在忙什麼呀。                  │
 │    │            │趙：我現在鞋子不能再出了，現在除了切鞋以│
 │    │            │    外，我要出給家樂福，我沒有跟你說，我│
 │    │            │    現在除了這些貨，都要」要出給家樂福，│
 │    │            │    你知道嘛。                          │
 │    │            │陸：你爸GY，出給家樂福。                │
 │    │            │趙：現在就靠家樂福了，我現在全部的貨就出│
 │    │            │    給他了。喂。                        │
 │    │            │陸：你娘GY，你現在要出給家樂福，你那個家│
 │    │            │    樂福是怎樣講的？                    │
 │    │            │趙：家樂福就每個月跟他結，我現在就抽30% │
 │    │            │陸：你死人啦，每個月跟他結。            │
 │    │            │趙：那個是那個，那個是歸那個啦，貨歸貨，│
 │    │            │    因為怎樣。現在我每個月出給家樂福。每│
 │    │            │    個月跟他結，他只抽30% 而已，全部。  │
 │    │            │陸：你娘GY，幹你娘，我時在喔，你那個你娘│
 │    │            │    GY，你爸，一邊想一邊LP火，你每次丟一│
 │    │            │    句給我，丟一個78，好啦，阿文呀，何時│
 │    │            │    講好的，何時沒出差錯，你哪一次跟我說│
 │    │            │    話，你一次沒有出差錯，你告訴我。    │
 │    │            │趙：我知道。我現在也有在準備。          │
 │    │            │陸：你知道？你妹次告訴我，阿文呀我知道啦│
 │    │            │    。結果呢，結果呢？                  │
 │    │            │趙：好啦，我現在有在準備，你也不要一直..│
 │    │            │陸：我不要對你怎樣？                    │
 │    │            │趙：我現在能作的也盡量作，我現在能作的盡│
 │    │            │    量在作了。                          │
 │    │            │陸：對呀，你現在都這樣講呀，幹你娘GY，你│
 │    │            │    很怨，你爸也很怨啦，你很煩，你爸也很│
 │    │            │    煩。                                │
 │    │            │趙：你講什麼，你講什麼？                │
 │    │            │陸：你很煩，你爸也很煩啦。              │
 │    │            │趙：好啦，我知道啦，好啦。              │
 │    │            │陸：你知？你打算妹次都講、講、講、講到最│
 │    │            │    後呢！你像是何麗容跟王仔的這件事情，│
 │    │            │    我又不是每次遇到你都念你，幹你娘GY，│
 │    │            │    你給我出差錯你就知道。              │
 │    │            │趙：有啦，我也有心理準備，我現在那天也照│
 │    │            │    你的意思，我也先問先講。            │
 │    │            │陸：我跟你說，出差錯就沒有讓你那麼好吃好│
 │    │            │    睡了。                              │
 │    │            │趙：好啦，好啦，我知道啦。好啦。        │
 │    │            │陸：你知，你知，你知，你臺中這呢？你娘GY│
 │    │            │    ，你講何時出貨？你說幾號，現在12號了│
 │    │            │趙：有啦，拜五，我自己撿鞋也撿到快死，我│
 │    │            │    也是... 我會快追啦... （本院卷(一)第│
 │    │            │    92-93、198頁）                      │
 │    │            │                                        │
 ├──┼──────┼────────────────────┤
 │ 2  │「如果冬天要│...                                     │
 │    │你跳到水裡，│趙：放這間，我出給惠鼎，惠鼎負責針對家樂│
 │    │看你累不累」│    福，這間很有名的。                  │
 │    │            │陸：聽你講話，聽到後來，都不知道講的話什│
 │    │            │    麼時候才會實現。                    │
 │    │            │趙：好啦，我知道啦，我現在有再追啦。你也│
 │    │            │    讓我...                             │
 │    │            │陸：你這樣追追追。                      │
 │    │            │趙：我現在也沒有在睡，現在弄這個事情，現│
 │    │            │    在都一個人弄弄著累。                │
 │    │            │陸：累什麼，你身體會累，弄貨會累，如果冬│
 │    │            │    天叫你去跳水，你看你會不會累啦。    │
 │    │            │趙：好啦，我知道啦，我會處理的。        │
 │    │            │陸：你知道，你知道我剛才要作什麼事情嗎？│
 │    │            │    我晚上就要去你家，你電話整天關起來，│
 │    │            │    昨天就找不到你了，好了啦！          │
 │    │            │趙：我昨天忙到半夜才回來睡。            │
 │    │            │陸：不是你現在才跟我說，阿文，我明天才要│
 │    │            │    去臺中。                            │
 │    │            │趙：我現在貨是撿好了                    │
 │    │            │...（本院卷(一)第94頁）                 │
 ├──┼──────┼────────────────────┤
 │ 3  │「我一LP的火│...                                     │
 │    │，你從明天開│陸：那你現在又對我說，說我明天，我如果沒│
 │    │始就跟我住一│    有打電話給你，幹你娘GY，你永遠沒有答│
 │    │起就對了」、│    案啦。...                           │
 │    │「我看我們一│趙：我講我是真的有跟他講好了，他一直不知│
 │    │起到倉庫住，│    道在拖什麼。                        │
 │    │住到你拿到何│陸：這是你的理由嘛，包括何麗蓉... 只不過│
 │    │麗蓉的錢為止│    是慢一個月慢二個月，到時候又這樣呢。│
 │    │」、「晚一點│    呀，嗯，你又不回答我了喔。          │
 │    │叫你家人出來│趙：不是啦，不是我不回答你啦。          │
 │    │講」、「你每│陸：要不然是怎樣，隨在你就是了，就是了，│
 │    │天都跟那些少│    是嗎？你要怎樣做，你再不回答我，我跟│
 │    │年仔住一起，│    你說，我一LP的火明天你就開始就跟我住│
 │    │住到錢拿到為│    一起就對了，好了。                  │
 │    │止」        │趙：不是啦，我也知道你說的這件事，我也想│
 │    │            │    快，這要付的利息什麼的，何時快拿，其│
 │    │            │    他就等何立榮，我現在也只有幾乎這樣，│
 │    │            │    我也跟你講。                        │
 │    │            │陸：但是你跟我講，你有做嗎？如果今天你有│
 │    │            │    做也我不用打這通電話給你啦，但你有做│
 │    │            │    嗎？嗯。                            │
 │    │            │趙：你也知道我現在的困難，我，唉...。   │
 │    │            │陸：對呀，你每次遇到我，你有多努力，你在│
 │    │            │    努力什麼呀。結果你作了什麼，我看我們│
 │    │            │    兩個人都搬到倉庫住，住到何麗容錢拿到│
 │    │            │    為止，我跟你講究是這樣...           │
 │    │            │趙：我知道，要不然，現在時間還有一點時間│
 │    │            │    我先看，如果沒有變化，一切就OK啦，如│
 │    │            │    果真的有變化我再叫我家人出來，也只好│
 │    │            │    這樣，看你當面跟他們講一講要怎樣處理│
 │    │            │    。                                  │
 │    │            │陸：講你家死人呀，現在，今天晚上至少叫你│
 │    │            │    家人出來講，我不要等到變化在跟你家人│
 │    │            │    講吧，呀。                          │
 │    │            │趙：不是這樣，現在事情還沒走道那邊，不用│
 │    │            │    。                                  │
 │    │            │陸：我憑什麼要跟你家人說，我請問你，我，│
 │    │            │    我真的會笑死耶，你知道嘛，幹破你娘老│
 │    │            │    GY，錢你娘你拜託我去跟人家借的，我要│
 │    │            │    去跟你家人講，呀。我請問你呀，你不要│
 │    │            │    讓我一直心肝落地，幹你娘GY，乾脆你整│
 │    │            │    天就跟那些少年住，住住住到那些錢拿到│
 │    │            │    為止，呀。                          │
 │    │            │趙：我也不是說。                        │
 │    │            │陸：你講話你至少今天也要講幹你娘我能交代│
 │    │            │    的話吧。幹你娘GY，你現在有說過一句話│
 │    │            │    呀，阿文，我作什麼事情可以向人交代的│
 │    │            │    ，有沒有。阿文拜託你去講啦，...     │
 │    │            │趙：我大概知道啦，大概知道。            │
 │    │            │陸：多少？多少，你大概知道差不多是多少。│
 │    │            │趙：你是說有含利息還是不含利息。        │
 │    │            │... （本院卷(一)第96-97頁）             │
 └──┴──────┴────────────────────┘


司法院資訊處製作；財團法人民間司法改革基金會備份。
